【裁判字號】    95,上易,838
【裁判日期】    950607
【裁判案由】    妨害名譽
【裁判全文】
臺灣高等法院刑事判決                 95年度上易字第838號
上  訴  人  臺灣臺北地方法院檢察署檢察官
上 訴 人即
被      告  乙○○
上列上訴人因被告妨害名譽案件，不服臺灣臺北地方法院94年度
易字第2289號，中華民國95年4月3日第一審判決（起訴案號：臺
灣臺北地方法院檢察署93年度偵字第16281號），提起上訴，本
院判決如下：
    主  文
原判決撤銷。
乙○○連續散布文字犯誹謗罪，處罰金伍千元，如易服勞役，以
佰元折算壹日。
    事  實
一、乙○○與甲○○原為黔人雜誌社之同事，民國七十九年間因
    黔人雜誌社投資事宜發生誤會。乙○○竟基於意圖散布於眾
    毀損他人名譽之概括犯意，先於九十二年七月二十八日，在
    臺北市○○路○段五五號十一樓喜相逢餐廳，散發「嚴正聲
    明啟事」文宣，記載：「曾經規勸和責備甲○○多次，其心
    胸狹窄，因而懷恨，存心報復」等指摘足以毀損甲○○名譽
    之文字。復利用「貴州文獻雜誌」第二十九期出刊之機會，
    於同日將同一文宣更名為「『黔人雜誌』與我」，利用不知
    情之貴州文獻雜誌編輯，刊登於九十三年一月二十日出刊之
    「貴州文獻雜誌」第二十九期，並利用不知情之人寄送散布
    予貴州同鄉多人，足以毀損甲○○之名譽，嗣甲○○收得「
    貴州文獻雜誌」第二十九期始知上情。
二、案經被害人甲○○訴請臺灣臺北地方法院檢察署檢察官偵查
    起訴。
    理  由
一、上開被告乙○○就於前揭時地將親撰「曾經規勸和責備甲○
    ○多次，其心胸狹窄，因而懷恨，存心報復」文字之「嚴正
    聲明啟事」文宣，散布於參赴宴席之人，並將同一文宣更名
    為「『黔人雜誌』與我」再交付「貴州文獻雜誌」編輯，刊
    登於「貴州文獻雜誌」第二十九期，並陸續寄發予其餘貴州
    同鄉等事實，業據被告於原審及本院審理時坦承不諱，惟否
    認有妨害名譽犯行，辯稱：伊所述均屬事實，僅係針對甲○
    ○之前指摘不實之部分為自己辯護，應受保護云云。
二、本院查:
  (一)被告於前開時地散發所撰內含「曾經規勸和責備甲○○多次
    ，其心胸狹窄，因而懷恨，存心報復」等文字之文宣，並更
    名為「『黔人雜誌』與我」一文，同時交付「貴州文獻雜誌
    」編輯，刊登於「貴州文獻雜誌」第二十九期，而散布於貴
    州同鄉等事實，除據被告坦承不諱外，並經告訴人甲○○指
    訴歷歷，且有嚴正聲明啟事文宣（見他字卷第十四至十六頁
    ）、貴州文獻雜誌第二十九期封面、及內文「『黔人雜誌』
    與我」（見他字卷第二三頁、偵查卷第一五九至一六○頁）
    等在卷可稽。而該「曾經規勸和責備甲○○多次，其心胸狹
    窄，因而懷恨，存心報復」等文字，足以毀損甲○○名譽，
    是上開事實，堪以認定。
  (二)被告雖辯稱：撰寫該文係為自己權利辯護，且依據其所寫文
    章前後文，即可知甲○○確實心胸狹窄云云。惟按主張以刑
    法第三百十一條第一款免責，必係「以善意發表言論」，方
    得主張「自衛、自辯或保護合法利益」為免責。而「以善意
    發表言論」，係指其言論非出於毀損他人名譽之惡念而言。
    經查：由被告所撰文章之上下全文觀之，係在描寫被告為黔
    人雜誌所付出之心力，並就以黔人雜誌名義投資鴻源集團新
    臺幣三十六萬元之資金來源、獲利方式等情，與告訴人是否
    「心胸狹窄」無涉，並不需以「甲○○心胸狹窄」評論告訴
    人，自難認該等屬貶低他人「心胸狹窄」之言詞，係屬善意
    、規勸。是以告訴人「心胸狹窄」之文字，難謂其無實質之
    惡意，被告毀損告訴人名譽，自不符合刑法第三百十一條之
    「自衛、自辯或保護合法利益」之免責範圍，且與公益無關
    ，被告上開所辯，即屬卸責之詞，不足採信。
  (三)綜上所述，本件事證明確，被告犯行洵堪認定，應予依法論
    科。
二、核被告之行為係犯刑法第三百十條第二項誹謗罪。被告先行
    於宴席上散發、復於「貴州文獻雜誌」上刊登散發之多次犯
    行，時間緊接，罪名與犯罪構成要件相同，顯係基於概括犯
    意為之，應依連續犯之規定論以一罪，並依法加重其刑。被
    告利用不知情貴州文獻雜誌編輯及不知情之人散布上開文字
    ，係為間接正犯。原審對於被告論罪科刑，固非無見，惟查
    ：(1)被告係利用不知情者犯罪，係為間接正犯，原審漏未論
    述。(2)被告係犯刑法第310條第2項之罪，原審誤為刑法第
    309條第1項之罪，尚有未洽。檢察官上訴指摘原審量刑過輕
    ，且應係間接正犯，為有理由，被告上訴仍執前詞，指摘原
    判決不當，為無理由，原判決既有可議，自應由本院撤銷改
    判。爰審酌被告對告訴人名譽之毀損尚屬非鉅，再衡之被告
    犯罪動機、目的、犯罪時所受之刺激、犯罪之手段、犯人之
    生活狀況、品行、智識程度、與被害人平日之關係、犯罪所
    生之危險或損害、犯罪後之態度等一切情狀，判處如主文第
    二項所示之刑，並諭知易服勞役之折算標準。
據上論斷，應依刑事訴訟法第三百六十九條第一項前段、第三百
六十四條、第二百九十九條第一項前段、刑法第五十六條、第三
百十條第二項、第四十二條第二項、罰金罰鍰提高標準條例第一
條後段、第二條，判決如主文。
本案經檢察官賴俊雄到庭執行職務。
中    華    民    國    95    年    6     月    7     日
                  刑事第十七庭審判長法  官  陳貽男
                                    法  官  高明哲
                                    法  官  孫惠琳
以上正本證明與原本無異。
不得上訴。
                                    書記官  初玲玲
中    華    民    國    95    年    6     月    8     日
附錄本案論罪科刑法條全文：
中華民國刑法第310條
意圖散布於眾，而指摘或傳述足以毀損他人名譽之事者，為誹謗
罪，處 1 年以下有期徒刑、拘役或 500 元以下罰金。
散布文字、圖畫犯前項之罪者，處 2 年以下有期徒刑、拘役或 1
千元以下罰金。
對於所誹謗之事，能證明其為真實者，不罰。但涉於私德而與公
共利益無關者，不在此限。


司法院資訊處製作；財團法人民間司法改革基金會備份。
